臺灣苗栗地方法院民事判決　　　　　　92年度訴字第379號
原　　　告　財團法人私立親民技術學院
法定代理人　戊○○
訴訟代理人　鄭洋一律師
複代理人　　李文欽律師
被　　　告　丙○○原名陳冠樺.
訴訟代理人　彭火炎律師
　　　　　　張玉琳律師
上列當事人間請求返還不當得利事件，本院於民國94年2 月18日
言詞辯論終結，判決如下：
    主    文
被告應給付原告新臺幣貳佰零陸萬陸仟零貳拾柒元，及自民國九
十二年九月十三日起至清償日止，按年利率百分之五計算之利息
。
訴訟費用由被告負擔。
本判決於原告以新臺幣陸拾捌萬玖仟元或同額之第一商業銀行可
轉讓定存單供擔保後，得假執行；但被告以新臺幣貳佰零陸萬陸
仟零貳拾柒元預供擔保，得免為假執行。
    事    實
甲、原告方面：
一、聲明：
  (一)被告應給付原告新臺幣（下同）2,066,027 元，及自起訴狀
    繕本送達翌日起至清償日止，按年利率5%計算之利息。
  (二)願供擔保請准宣告假執行。
二、陳述：
  (一)原告於民國89年11月間因資金調度需求，向原告前第4 屆董
    事會董事長即被告借款50,000,000元，約定借款期間自89年
    11 月26 日至90年2 月26日，以年利率10% 計算利息。原告
    隨即開立發票日均為90年2 月26日、面額均為25,000,000元
    之支票2 紙（以下簡稱系爭還款支票2 紙）交付被告，且同
    時代扣被告利息所得125,000 元，並付清利息共1,125,000
    元。詎至原約定之借款期間末日，被告仍有本金5,000,000
    元未交付，經原告於90年3 月5 日催索後，被告始補交3,11
    0,000 元，然本金仍不足1,890,000 元。依民法第474 條第
    1 項規定，消費借貸契約為要物契約，被告既未交付1,890,
    000 元之借款本金，則所受領上開原告返還之本金50,000,0
    00元中之1,890,000 元即屬不當得利。又被告於交付貸與本
    金前，即已全數收取以50,000,000元計算之利息，而該1,89
    0,000 元之消費借貸既未成立，則被告就該1,890,000 元本
    金而生之利息176,027 元，自屬被告應返還原告之不當得利
    。故被告應就其溢領原告給付之款項2,066,027 元（1,890,
    000+176,027=2,066,027）返還予原告。
  (二)對被告抗辯所為陳述：
  1.原告於89年11月15日、同年月18日、同年月20日、同年月22
    日、同年月26日先後取得之款項各為5,000,000 元、5,000,
    000 元、5,000,000 元、15,000,000元、15,000,000元，均
    由被告具名匯入；且經原告催索未交付之借款本金後，被告
    復以其於中華商業銀行頭份分行、帳號000000000 號之帳戶
    ，開立面額3,110,000 元、受款人為原告之支票（以下簡稱
    前開3,110,000 元支票），作為本金之給付。且系爭借款原
    告依一般會計作業規定，先預扣所得稅，並寄交扣繳憑單予
    被告，被告如主張貸與人非被告，而係甲○○，應可提出所
    得稅申報資料以釋疑。故本件實際貸與原告金錢者應為被告
    ，而非訴外人即原告職員丁○○、甲○○夫婦（各曾任學校
    事務組長、校長室秘書），因此被告與丁○○、甲○○夫婦
    間利率如何約定，與原告無關。至原告交付被告之還款本息
    支票，為何於甲○○之銀行帳戶兌領，乃被告與甲○○間之
    問題，更無據之認定何人為貸與人之理。
  2.依據被告以董事會董事長名義於90年3 月5 日復原告之函文
    可知係原告向被告借款50,000,000元，且借貸當時，兩造約
    定利率為年利率10% ，且上開函文之函復時間在被告已交付
    45,000,000元，並收受原告返還之本金50,000,000元及利息
    1,250,000 元後，被告於消費借貸關係成立生效，並返還本
    息後，單方面改變利息約定，顯不適法。
  3.縱本院認被告當時係代表原告對外借款，因為被告當時為原
    告董事會之董事，與原告間存在委任關係，且原告自始至終
    均未授權被告以年利率20% 對外借款，因此被告之不法行為
    ，致原告受有利差之損害，為此依據民法第184 、544 條請
    求被告賠償。
三、證據：提出原告90年2 月26日九○親會字第○六二號函、90
    年3月8日九十年親會字第七八號函、學校私人借款說明、會
    議記錄、原告89年11月22日八九親會字第四五三號函、原告
    董事會90年3 月5 日函、原告第4 屆董事會第10次會議記錄
    各1 件、教育部函、票面金額為25,000,000元之支票、被告
    簽收支票之收據各2 紙、原告轉帳傳票3 紙、現金收入傳票
    5 紙、票面金額均為187,500 元之支票6 紙，並聲請訊問證
    人乙○○。
乙、被告方面：
一、聲明：
  (一)原告之訴駁回。
  (二)如受不利益判決，請准供擔保宣告免為假執行。
二、陳述：
　(一)依據原告所提存摺記載顯示原告在89年11月15日已收到5,00
    0,000元借款、同年月18日收到5,000,000元借款、同年月20
    日收到5,000,000 元借款、同年月22日收到15,000,000元借
    款，皆在原告主張之「11月26日」前，足證原告主張之借貸
    日期及約定利率與所舉證據不符，自非事實，不足採認。
  (二)本件實係在89年11月間，因被告當時任原告董事會董事長職
    務，而原告擬對外借款，委請董事會協助對外辦理，經由被
    告仲介覓得金主即丁○○、甲○○夫婦，由原告向該二人借
    貸50,000,000元，因該二人在校任職不願出名，故該二人陸
    續用被告名義匯款45,000,000元，其後結算貸款利息之時，
    該二人亦洽請被告開票支付不足額之借款3,110,000 元，本
    件借貸關係實存於丁○○夫婦與原告之間。此由原告所開立
    之面額50,000,000元、90年2 月26日到期、票號0000000 、
    0000000 號、經禁止背書轉讓之還款支票2 紙以及面額各為
    187,500 元、票號0000000 ～0000000 號、亦經禁止背書轉
    讓之利息支票6 紙（以下簡稱系爭利息支票6 紙），皆由甲○○、非被告提示兌領即足明之。
　(三)89年11月22日丁○○自第一商業銀行頭份分行帳戶領取現金
    6,950,000 元、甲○○自帳戶領取50,000元，合計7,000,00
    0 元，以被告名義存入該行2399號原告帳戶。同日甲○○復
    自該行帳戶領取現金8,000,000 元，同時以被告名義存入該
    行原告帳戶，足證被告僅係介紹原告向丁○○、甲○○二人
    借款，而該二人因在原告服務不方便出面而使用被告名義匯
    款。
  (四)經丁○○、甲○○及被告三人到庭證述，足明：
　1.丁○○確有出借50,000,000 元。
　2.該筆借款係原告要使用。
　3.丁○○確有收到借款利息。
　  雖丁○○證述借款利息為月利二分，與當初約定之「每萬元
    日息7 元」即月利二分一，稍有不符，但二者甚為相近，可
    見原告起訴主張以年利率10% 計息不可採，且本件貸款係不
    同日期陸續匯入，以日息計算利息自比以月利計算利息更為
    可採，故丁○○就上開利息證述應屬誤記。
　4.借貸當時被告仍任原告學校董事會董事長。
　5.又依丁○○證述情節可知當時係因身為董事會董事長之被告
    說學校有財務困難，因為董事長說銀行不願借錢與學校，會
    對學校造成傷害，始答應身為董事長之被告幫忙籌錢，且因
    為是董事長出面，丁○○才答應幫忙籌錢，而依丁○○之認
    知董事長與學校是一體的。丁○○後雖證述「我才會拿被告
    的支票幫他調兌」、「我答應幫被告籌錢」等語，但依丁○○認知董事長與學校本是一體，故云「被告」原係指「學校
    」而言，所謂支票係指親民工商的支票本非被告個人支票，
    且除了學校支票外被告並無提供其他擔保，故上開「才會拿
    被告的支票幫他調兌」等語，其意顯指丁○○因身為董事長
    之被告拿「原告之支票」才幫學校調兌，並非幫被告個人調
    兌，借貸關係自係存於學校與丁○○之間。因本件借貸及利
    息係被告逕與丁○○接洽，甲○○就相關內容所為係伊與被
    告間借貸之傳聞證述自無足採。
　(五)又被告當時既仍任原告董事會董事長，自有代表學校向丁○○借錢之權，此見被告結證稱「因為我是學校的董事長，所
    以我就去找丁○○調錢」，更明被告係以當時仍任原告學校
    董事長即代表人之身份向丁○○為本件借貸，而丁○○夫婦
    證述將部分借款5,000,000 元交付被告，實屬貸與人將借款
    交付借用人即原告之行為。
　(六)被告當時雖擔任原告董事長，惟於本件借貸並未得到任何利
    益，又焉會向丁○○夫婦以月利二分之高利借貸，再以年利
    十分之低利轉貸與原告，而憑空損失借貸總額50,000,000元
    之年利十四分、為期3 月總數高達1,750,000 元（50,000,0
    00×14% ×1/4）利息之事理？
　(七)被告雖曾於收到原告九０親會字第六二號函文催告補足借款
    差額5,000,000 元之後，曾經簽發前開3,110,000 元支票予
    原告，惟此係因當時丁○○告知，其等與原告間係以每萬元
    日息7 元（即1,000,000 元日息700 元，即月息二分一，與
    丁○○所證月息二分略約相同）為約定利息（故本案借貸利
    息詳如下：89年11月15日借貸5,000,000 元，104 （天）
    ×5 （百萬）×700 元（日息）=364,000元。89年11月18
    日借貸5,000,000 元，101 （天）×5 （百萬）×700 元（
    日息）=353,500元。89年11月20日借貸5,000,000 元，99
    （天）×5 （百萬）×700 元（日息）=346,500元。89年
    11月22日借貸15,000,000元，97（天）×15（百萬）×700
    元（日息）=1,018,500元。89年11月26日借貸15,000,000
    元，63（天）×15（百萬）×700 元（日息）=661,500元。
    上開利息共計2,744, 000元），並另稱尚有系爭利息支票
    6 紙合計1,125,000 元已經甲○○提示兌付，故與該二人尚
    未交付之5,000,000 元合計則為6,125,000 元，再扣除上揭
    利息2,744,000 元，故該二人應再給付原告借款本金3,381,
    000 元（6,125,000- 2,744,000=3,381,000元），加上被告
    誤認已經依所得稅扣除規定已被預扣利息2,744,000 元之10
    % 即274,000 元，故丁○○尚應支付3,107,000 元予原告（
    3,381,000-274,000= 3,107,000元），致被告依丁○○指示
    開具前開3,110,000 元支票予原告。
　(八)依上列計算，被告雖因未明借貸詳情，致誤認丁○○所收利
    息2,744,000元中已被原告預扣額274,000元，在代開支票時
    少開271,000 元數額，但綜合計算本件借貸金額，至多僅有
    上開貸款本金271,000 元（6,125,000-2,744,000-3,110,00
    0=271,000）尚 未交付之事實，並加上271,000 元之3 月月
    息七分計17,000元（271,000 元×日息7 元×90日= 應扣利
    息17,073元）未交付，故原告請求金額亦僅為在288,073 元
    （271,000+17,073=288,073 元）內，屬有依據。
  (九)不同意原告之追加。
三、證據：提出取款憑條3 紙、存款憑條2 紙，並聲請訊問證人
    甲○○、丁○○。
丙、本院依職權向財政部臺灣省中區國稅局苗栗縣分局函查被告
    之所得資料，並訊問證人陳嘉興、吳珍瑩、許心榕。
    理    由
一、按訴狀送達後，原告不得將原訴變更或追加，但請求之基礎
    事實同一者，不在此限，民事訴訟法第255 條第1 項第2 款
    定有明文。本件原告起訴主張之訴訟標的為不當得利返還請
    求權，嗣經本院多次審理後，始於最後一次言詞辯期日追加
    依據民法第184 、544 條規定提起本件訴訟，為訴訟標的之
    追加，被告不同意該追加，且原告得否請求返還不當得利，
    與原告得否主張侵權行為或基於委任關係請求受任人損害賠
    償，基礎事實顯不相同，揆諸前開規定，原告所為之追加，
    自不合法，合先敘明。
二、原告起訴主張其於89年11月間向被告借款50,000,000元，約
    定借款期間自89年11月26日至90年2 月26日，以年利率10%
    計算利息。原告隨即開立系爭還款支票2 紙交付被告，且同
    時代扣被告利息所得125,000 元，並付清利息共1,125,000
    元。詎至原約定之借款期間末日，被告仍有本金5,000,000
    元未交付，經原告於90年3 月5 日催索後，被告始補交3,11
    0,000 元，然本金仍不足1,890,000 元。被告既未交付1,89
    0,000 元之借款本金，則所受領上開原告返還之本金50,000
    ,000 元 中之1,890,000 元及該1,890,000 元本金而生之利
    息176,027 元即屬不當得利，自應返還原告。被告則以當時
    係因原告委請董事會協助對外借款，經由當時董事會董事長
    即被告仲介覓得金主即丁○○、甲○○夫婦，由原告向該二
    人借貸，本件借貸關係實存於丁○○夫婦與原告之間等語置
    辯。
三、本件經本院於93年10月21日協同兩造整理並協議簡化爭點及
    不爭執點（見本院卷第143-145 頁之言詞辯論筆錄），是以
    本院僅就兩造協議簡化之爭點及不爭執點為審究，合先敘明
    。
四、查，
  (一)原告曾開立發票日均為90年2 月26日、票面金額均為25,000
    ,000元、票據號碼各為QA0000000、QA0000000號之支票2 紙
    。
  (二)原告曾開立發票日各為89年12月26日、89年12月26日、90年
    1 月26日、90年1 月26日、90年2 月26日、90年2 月26日、
    票面金額均為187,500元、票據號碼各為QA0000000、QA0000
    000、QA0000000、QA0000000、QA0000000、QA0000000號之
    支票6紙。
  (三)原告曾於90年2 月26日發九○親會字第六二號函文給被告。
  (四)被告曾於90年3 月15日簽發票面金額為3,110,000 元、付款
    人為中華商業銀行頭份分行之支票1紙給原告。
  (五)原告之帳戶分別於89年11月15日、89年11月18日、89年11月
    20日、89年11月22日、89年11月26日收到以陳冠樺名義匯款
    或轉帳之5,000,000元、5,000,000元、5,000,000元、15,00
    0,000元、15,000,000元。
  (六)原告所開立之發票日均為90年2月26日、票面金額均為25,00
    0,000元、票據號碼各為QA0000000、QA0000000 號之支票2
    紙、及發票日各為89年12月26日、90年1月26日、90年2月26
    日、票面金額各為187,500元、票據號碼各為QA0000000、QA
    0000000、QA0000000、QA0000000、QA0000000、QA0000000
    號之支票6 紙均由甲○○提示兌領。
    上開事實，有原告提出90年2 月26日九○親會字第○六二號
    函、系爭還款支票、原告轉帳傳票、現金收入傳票、系爭利
    息支票、前開3,110,000 元支票等件為證，且為兩造所不爭
    執，自堪信為真實。
五、本件首應確認者為原告是否有向被告借款50,000,000元？系
    爭消費借貸契約之當事人為何人？按契約當事人之認定，應
    以意思表示合致之對象以資審認，實際進行磋商、協調之人
    ，究係以自己名義為法律行為，或係代理他人為法律行為，
    或係傳達他人意思表示之使者，尤須綜合締約前後一切客觀
    情狀綜合判斷。經查：
  (一)原告之轉帳傳票上即記載：「短期借款89/11/26-90/2/26、
    借方金額50,000,000.00 、短期借款利息89/11/26-90/2/26
    、借方金額1,250,000.00、應付票據QA0000000-9 ，QA0000
    000-00、代收款- 代扣所得稅、短期借款利息代扣90/1/10
    、貸方金額41,667.00 、短期借款利息代扣90/2/10 、貸方
    金額41,667.00 、短期借款利息代扣90/3/10 、貸方金額41
    ,667.00 」，復有與傳票上所載應付票據號碼、票面金額相
    符、由原告開立之支票8 紙附卷為憑（見本院卷第6 、7 、
    9-14頁），而系爭還款及利息支票均經被告簽收，有被告簽
    收之收據2 紙可證（見本院卷第239 頁）。
  (二)承前所述，原告之帳戶分別於89年11月15日、同年月18日、
    同年月20日、同年月22日、同年月26日取得以被告名義匯款
    或轉帳之5,000,000 元、5,000,000 元、5,000,000 元、15
    ,000,000 元 、15,000,000元等情，有現金收入傳票、存摺
    節本等件可證，且為兩造所不爭執。
  (三)原告嗣於90年2 月間函請被告儘速釐清與原告債權債務相關
    事由，該函文說明即明載「一台端於八十九年十一月係以口
    頭約定借款予本校新台幣伍仟萬元整、利率百分之十，此借
    款將於九十年二月二十六日到期，‧‧‧。二惠請台端儘速
    補足借款差額新台幣伍佰萬元整予本校。三本校已支付台端
    之借款利息支票，惠請儘速與本校辦理換票重開或繳回溢領
    款項作業。‧‧‧」等語，有被告不爭執真正之原告90年2
    月26日九○親會字第○六二號函在卷可稽（見本院卷第5 頁
    ），而被告則於90年3 月15日開立票面金額3,110,000 元、
    票據號碼為JF0000000 號之支票1 紙與原告，有該支票可稽
    （見本院卷第26頁）。原告於90年3 月8 日再度函請被告儘
    速補足溢領款項，說明欄中即指明被告應補足借款差額暨借
    款利息，有被告亦不爭執真正之原告90年3 月8 日九十親會
    字第七八號函可憑（見本院卷第15頁）。
  (四)另證人甲○○到院證述：帳戶號碼是被告告知伊的，伊親朋
    好友將錢匯至伊在第一銀行頭份分行、中華銀行的戶頭，本
    來是伊和被告間的私人借貸，應是匯到被告的私人戶頭，但
    被告在第一銀行頭份分行及中華銀行亦有戶頭，為了避免同
    一家銀行作轉入、轉出動作，因此被告告知伊以被告的名義
    為匯款人匯到學校的戶頭，之前都是陳冠樺的私人借貸，這
    次也是，其他次與陳冠樺的私人的借款，都是匯至他指定的
    帳戶，長久以來都是陳冠樺叫伊匯款到哪裡伊就匯到哪裡，
    帳號都是由陳冠樺提供，只有這次是匯到學校，之前陳冠樺
    都是拿自己的票來借，這次則是拿學校的票來借貸等語明確
    （見本院卷93年8 月3 日及93年12月10日言詞辯論筆錄）。
    被告雖辯稱因本件借貸及利息係被告逕與丁○○接洽，甲○○為傳聞證述自尚非足採云云，然證人丁○○證述被告都是
    直接與甲○○聯絡匯款事宜，匯款都是甲○○在處理，且是
    經過甲○○同意才答應幫被告籌錢，借款的部分是甲○○給
    被告的等節明確，顯見確係由甲○○負責交付借款給被告（
    匯款或現金交付），因此證人甲○○所述為親身經驗之情事
    ，尚非據證人丁○○之傳聞而來，自為可採。
  (五)另證人丁○○亦先後於93年8 月3 日、93年12月10日到院證
    稱：是被告拿便條紙記載學校的帳戶及戶名，是被告告訴伊
    匯款人寫被告的名字，這筆款項被告有表示是要付學校薪水
    用的，是被告個人要借的，並沒有表示是代理或者代表學校
    ，之前借款都是被告個人借的，借款當時我並沒有跟被告表
    示大家都在學校任職，不方便出名，因此不願意出名為借款
    人這件事等語明確。是證人丁○○、甲○○所述與被告辯稱
    係於事後始知甲○○直接使用被告帳戶名義匯款給原告、因
    丁○○、甲○○夫婦不願出名才用被告名義匯款云云，顯不
    相符。
  (六)證人即在系爭還款支票、利息支票、轉帳傳票、現金收入傳
    票上蓋章之會計陳嘉興復到院具結證稱：科目名稱「其他借
    款」的意思是學校跟其他人的借款，如此記載是表示學校有
    收到該筆借款，但實際上當時學校尚未收到該筆借款，因此
    科目名稱應記載為「應收關係人款項」較為適當，意思是這
    個錢還沒有收到，關係人則是董事長即被告。私立學校有需
    要資金時，伊會上簽給校長，如果確實需要這筆資金，校長
    會請董事會籌措資金。這筆借款是被告向校長表示他願意籌
    措，因為學校50,000,000元的票據是由被告簽收的，且事後
    也是被告匯款的，所以伊在核對傳票時認為出借人就是被告
    。校長告訴伊當時利息口頭約定是年利率百分之十，製作傳
    票當時，還沒有收到借款，因為董事長表示給他一點時間籌
    措，所以票的時間才會開到90年2 月26日等情明確（見本院
    卷93年12月10日言詞辯論筆錄）。
  (七)被告固辯稱除了匯款45,000,000部分，另外現金5,000,000
    元部分扣掉利息一百八十幾萬元，只有拿到3,110,000 元左
    右，利息部分是甲○○拿給伊5,000,000 元時，當場扣了一
    百八十幾萬元利息云云，與證人甲○○證述5,000,000 元是
    分期，不是一次給的，現金就給了5,000,000 元等情，證人
    丁○○證述借款部分是他太太給被告的，利息部分是被告另
    外再給他，5,000,000 元全部給被告，並沒有抵扣利息，利
    息是被告事後再算給他的等節，均顯不相符。此外，證人丁○○亦否認有叫被告開立系爭3,110,000元支票。
  (八)證人即當時之校長乙○○雖到院證稱當時講好是由董事會籌
    錢，董事會籌錢之後，就將錢匯入學校，並不知本件借款人
    是何人，董事長有跟伊說他沒有錢，要去外面週轉，支票是
    籌錢的擔保品，是因為董事長向學校借走票據才要寫借條，
    這是會計主任告訴伊的，伊認為是董事長向學校借支票去外
    面週轉現金等語，但對於被告是否有表示是代表金主來談、
    被告是否有告知借不到錢及如何回應等節卻又表示記不得，
    一切以書面為準，並稱不了解支票當作借款工具、或當作擔
    保品之差別，可見證人乙○○所為證述可能因時間久遠已不
    復記憶，或因事涉其中多所迴避，且似無法明確分辨法律上
    之貸與人與單純之出資人間之區別，是證人乙○○前開證述
    是否得據以認定借貸關係確係存在原告與金主之間，殊值疑
    異。且證人乙○○又證述對於傳票上記載依其認知為真實，
    問會計主任較為清楚等語，而其就借貸關係存在何人與原告
    間所為證詞又與傳票上記載內容、會計主任之證詞或以原告
    學校校長乙○○名義所為函文所載意旨均不相符，故原則上
    仍以原告提出之其他書面證據作為判斷何人為貸與人之依據
    較為妥適。
  (九)本件借款係由被告以自己之名義簽收原告所簽發之系爭還款
    支票2 紙及利息支票6 紙，而借貸時由借款人簽發票據以為
    擔保或憑證，乃屬社會生活常態，嗣後並由被告具名匯款至
    原告帳戶，而依一般交易習慣，為應銀行連繫之便，匯款時
    以當時實際前往辦理匯款之人為匯款人，屬常見之事，而實
    際匯款人甲○○已證述之所以將匯款人記載為被告，乃係依
    被告之指示，而被告之所以指示係因對原告而言，顯係因在
    原告認知中，出名貸與之人即為被告，被告背後之資金來源
    則非原告所得知悉，被告方要求甲○○將匯款人記載為被告
    。嗣後原告以校長乙○○名義所為函文均係以被告為對象進
    行催索，足證原告、校長乙○○均認定被告為本件借貸關係
    之相對人，而非被告所辯之丁○○、甲○○，而被告以董事
    會董事長名義函復原告時僅對利息部分有所爭執，亦未否認
    原告函文所載「台端以口頭約定借款與本校」等語，被告更
    於原告寄發催索之函文後開立系爭3,110,000 元之支票予原
    告，則若被告並非貸與人，何須以自己名義簽發票據交付原
    告，益証被告係以個人名義貸與原告。況被告借款之資金來
    源即金主丁○○、甲○○認為被告係以個人名義向該二人借
    款，並非代表學校向二人借款，且被告於出借系爭50,000,0
    00元與原告時，並未表明係金主之代理人，自難僅憑系爭還
    款、利息支票均由甲○○兌現、借款係由丁○○、甲○○帳
    戶提領出或證人乙○○模稜兩可、多所迴避之證述，即認貸
    與人為丁○○、甲○○，故被告前開辯解，尚不足採信。從
    而，系爭借款既自始至終均由被告出面與原告交涉，被告並
    以其名義交付部分款項予原告，則本件消費借貸關係係存在
    於兩造間，被告乃本件借款之貸與人，應堪認定。
六、又被告辯稱本件借款約定利率為每萬元日息7 元云云，為原
    告所否認。而被告本人到庭稱：這筆借款約定利息為何已不
    記得，是事後問丁○○、甲○○夫婦，確定是日息七分等語
    （見本院卷第111 頁之言詞辯論筆錄），則與證人丁○○先
    後證述之約定利率並不相符。證人乙○○亦到院證述：當初
    學校要發薪水，董事會決議說可以向外籌措資金，所以會計
    主任就將學校的支票借給董事會，當時有口頭約定利息是一
    分利，就是照公文上面寫的，借據的時間、利息都是我跟董
    事長講好的，一切以書面為準等語明確，而原告以乙○○校
    長名義對被告所為函催即明載「利率百分之十」，有原告90
    年2 月26日九○親會字第○六二號函可稽，所計算之利息金
    額亦係以借款期間3 個月、年利率10% 之方式計算，應付利
    息總額為1,250,000 元，與原告所保存、被告不爭執真正之
    轉帳傳票、利息支票、被告簽收之收據等件所載相符合，應
    堪認定兩造間就系爭借款之利息約定應依書面資料所載之年
    利率10% 。被告另辯稱：本件借貸原告最初雖預期以年利率
    10% 向外借貸，但因借貸不易，以約年利率20% 始覓得金主
    云云，然被告以原告董事會董事長名義發函原告表示「八十
    九年十一月中旬，學校因資金調度需求，委請董事會協助對
    外辦理短期借貸五千萬元，年利率百分之十，惟因社會現實
    所致，資金調度不易，故無法如預期以低利計算。現依利率
    百分之廿辦理尚可免予達成。」，有原告董事會90年3 月5
    日函為憑（見本院卷第196 頁），除可徵兩造於借貸當時約
    定之利息係以年利率10% 計算外，且因該函復時間為90年3
    月5 日，顯係於原告90年2 月26日函催補足借款差額之後，
    且當時被告已收受原告返還之本金50,000,000元及利息1,25
    0,000 元，因此被告單方面變更利息約定，且未舉證證明原
    告嗣後有同意此項變更，自難認被告此節抗辯為真。
七、綜上所述，應認原告向被告借款50,000,000元，約定借款期
    間自89年11月26日至90年2 月26日，以年利率10% 計算利息
    。原告並已清償本金50,000,000元，並實際付息1,125,000
    元。而被告並不爭執仍有本金1,890,000 元未付，則被告所
    受領原告返還之本金50,000,000元中之1,890,000 元及該1,
    890,000 元所生之利息176,027 元，合計共2,066,027 元即
    屬不當得利，依法自應予以返還。從而，原告本於不當得利
    返還請求權，請求被告給付2,066,027 元，及自起訴狀繕本
    送達翌日即92年9 月13日起至清償日止按年利率5%計算之法
    定遲延利息，為有理由，應予准許。
八、兩造均陳明願供擔保，聲請宣告假執行或免為假執行，經核
    並無不合，爰各酌定相當之擔保金額准許之。
九、本件事證已臻明確，兩造其餘主張舉證及防禦方法，經審酌
    後於判決結果不生影響，爰不一一詳予論述，併予敘明。
十、結論：原告之訴為有理由，依民事訴訟法第78條、第390 條
    第2 項、第392條，判決如主文。
中　　華　　民　　國　　94　　年　　 3  　月　　 4　　日
                  民事庭法　官
以上正本係照原本作成
如對本判決上訴，須於判決送達後20日內向本院提出上訴狀
中　　華　　民　　國　　94　　年　　 3 　 月　 　7  　日
                        書記官　李惠雯
